【裁判字號】    97,訴,210
【裁判日期】    970827
【裁判案由】    綜合所得稅
【裁判全文】
高雄高等行政法院判決
                                     97年度訴字第00210號
                              .
原      告  甲○○
訴訟代理人  邱鑄山  會計師
被      告  財政部臺灣省南區國稅局
代  表  人  乙○○  局長
訴訟代理人  丁○○
            丙○○
上列當事人間綜合所得稅事件，原告不服財政部中華民國97年1
月10日台財訴字第09600518750號訴願決定，提起行政訴訟，本
院判決如下：
  主  文
原告之訴駁回。
訴訟費用由原告負擔。
  事實及理由
一、緣原告93年度綜合所得稅結算申報，自行列報捐贈扣除額新
    臺幣（下同）3,065,700元，被告以其中70萬元捐贈予善德
    寺，未符合所得稅法第17條第1項第2款第2目第1小目之規定
    ，乃否准認列，核定其綜合所得稅總額為14,765,614元，淨
    額為10,549,602元，應補徵稅額243,838元。原告不服，申
    經復查，未獲變更，提起訴願亦遭決定駁回，遂提起本行政
    訴訟。
二、原告起訴意旨略以：
（一）依所得稅法第17條第1項第2款第2目第1小目之規定，對於
      教育、文化、公益、慈善機構或團體之捐贈總額最高不超
      過綜合所得總額百分之20為限。原告93年度核定之綜合所
      得稅總額為14,765,614元，申報捐贈總額為3,065,700元
      ，並未超過20%限額。
（二）次依據所得稅法第11條第4項規定，所稱教育、文化、公
      益、慈善機關或團體，係以合於民法總則公益社團及財團
      組織，或依其他關係法令，經向主管機關登記或立案成立
      者為限。本件受贈人善德寺係於91年5月14日經台南縣政
      府核准，登記證字號為台南縣寺登補字第436號，扣繳單
      位統一編號00000000號，符合上述規定，原告申報捐贈該
      寺70萬元列舉扣除，於法有據。
（三）再按民法第406條規定，稱贈與者，謂當事人約定，一方
      以自己之財產無償給與他方，他方允受之契約。原告有捐
      贈給善德寺，應屬徵納雙方及受贈人所不爭之事實，此有
      受贈人出具之善德寺住持釋本輝及經手人釋天敏所立收據
      可稽。
（四）受贈人善德寺有無銀行帳戶或有無帳簿記錄，不能作為核
      駁有無捐贈事實之依據。因所得稅法第11條及第17條有關
      捐贈之規範，只規定受贈人是否依法登記或立案即可，對
      捐贈人而言，也只能憑此判斷受贈人是否合法，捐贈金額
      能否作為列舉扣除。只能查明善德寺是否有合法登記，至
      於受贈人有無立帳及申報，並非捐贈人應負的舉證義務。
      至於受贈人有無依法設帳並如期申報，則非捐贈者應負的
      舉證責任，否則已違反「期待可能性」原則，公權力之行
      使應依法行事，不能無限擴張。
（五）有無捐贈事實，才是可否列舉扣除之依據。被告核駁原告
      的理由之一是支票兌領人是傅雲淡及石素美，因此推定原
      告捐贈之資金流程不符。被告既已承認傅雲淡為善德寺之
      住持，卻又指稱支票兌領人是傅雲淡，而認為捐贈資金流
      程不符，顯有違誤。因原告在捐贈時只能查明善德寺是否
      有合法登記，至於捐贈所開立支票由誰兌領，作何用途，
      係捐贈後歸受贈人來支配，捐贈人無法掌控，亦不能指定
      用途。又受贈人有無立帳及申報，也非捐贈人應負的舉證
      義務，倒是被告為權責主管機關，其有權去輔導或責成受
      贈人依法立帳並申報，被告對受贈人無所作為，卻反過來
      以其無作為之過失，來核駁原告捐贈之事實，核定不得列
      報列舉扣除額，於法、於理、於情均有不合。
（六）捐贈支票發票日與受贈人出具收據日期不符，係形式要件
      ，形式要件的瑕疵，並不影響課稅的實質要件，即不能據
      此推翻原告有捐贈事實。在一般營利事業交易過程，常有
      未隨貨開立發票之情形，且目前實務作法也允許如此，通
      常都先送貨或提供勞務，於月底請款時再一併開立發票。
      因此原告支票日在93年5月25日，善德寺開立收據卻在93
      年7月2日，都在同一課稅年度內，且係在被告未查獲前即
      已開立交付。既然相同情況，在營利事業可承認且免罰，
      為何綜合所得稅卻從嚴不准，令人費解。
（七）所得稅法規定夫妻應合併申報，且遺產及贈與稅法規定配
      偶相互贈與之財產免稅，則針對原告在93年5月25日捐贈
      款項之支票發票人為配偶曾國展，於法並無不合，被告以
      發票人及捐款人不符為由作為核駁依據，於法未洽。另該
      等支票由傅雲淡兌領並無不妥，依財政部67年7月5日台財
      稅第34374號函釋，也不影響原告得列舉扣除該筆捐款之
      權利。至於原告實際捐贈金額為57萬元，卻只開立40萬元
      收據，係以多報少，而非以少報多。即令按實際捐贈收據
      申報，也已超過法定限額，對申報節稅並無助益，少開收
      據，人情使然，不能以此作為資金流程不符之推斷。
（八）93年10月30日原告捐贈支票30萬元由石素美兌領，善德寺
      住持傅雲淡在被告談話筆錄內已有詳述，係用以支付石君
      承包寺方工事之應付款項，屬坊間交易付款習慣，並不足
      為奇，倘以此作為核駁依據，則商場上所稱以「客票」付
      款之交易習慣恐要完全推翻。
（九）依所得稅法第83條、同法施行細則第81條及營利事業所得
      稅查核準則相關規定，稽徵機關查核時應區分可查與不可
      查部分，可查部分應核實認定，因此本件可稽部分應予追
      認，不能為達課稅目的，忽視已合法存在之事實。
（十）本件原告有捐贈之事實明確，也符合捐贈法定要件，倘因
      原告舉證之付款支票與所取具收據等形式要件有瑕疵，請
      求傳喚證人傅雲淡及石素美查證，有無與對錯立判，並聲
      明求為判決撤銷原處分及訴願決定云云。
三、被告則以：
（一）本件善德寺開立原告93年7月2日捐贈40萬元及其配偶曾國
      展93年10月30日捐贈30萬元收據各乙紙，而依原告96年7
      月未具日期之說明書，其本人捐贈部分，係以支票號碼CZ
      0000000【發票人曾國展君，發票日93年5月25日，金額27
      萬元，由傅雲淡於93年5月31日兌領】及支票號碼PB00000
      00（發票人曾國展，發票日93年10月30日，金額30萬元，
      由石素美於同年11月1日兌領）2紙支票支付，捐贈當時曾
      言明40萬元係捐贈予善德寺，餘27萬元（正確應為17萬元
      ）由該寺轉贈予需急難救助之人，故僅開立40萬元之捐贈
      收據。原告配偶曾國展捐贈部分，係以支票號碼CZ000000
      0（發票人曾國展，發票日93年5月25日，金額30萬元，由
      傅雲淡93年5月31日兌領）之支票支付，捐贈支票與捐贈
      收據之日期、金額均不相符，雖原告稱係因已超過法定限
      額，對節稅無益，故僅開立部分收據，另日期不符於一般
      營利事業交易過程亦為常見之現象云云，惟原告申報93年
      度綜合所得稅捐贈列舉扣除額3,065,700元仍超過法定限
      額2,908,710元（申報所得總額14,543,550元×20﹪），
      其超過法定限額部分並非即不申報；又捐贈扣除與一般營
      利事業交易情形有別，不得相提並論，原告所訴洵不足採
      。
（二）次查，依該寺之住持傅雲淡96年8月28日談話紀錄稱，該
      寺未開立金融機構帳戶，亦未設置帳簿憑證，因該寺重整
      修建需要支出，故由原告及其配偶捐贈支票後，部分直接
      交予當時向該寺請款之人，如石素美為該寺打造佛像，陸
      鼎智為該寺作修補工程，有陸鼎智之請款單可證。然查，
      善德寺所提示之陸君請款單，雖請款金額及日期均與捐贈
      收據相符，惟請款人均為陸鼎智而非支票兌領人石素美；
      另由於傅君不願提示其帳簿供核，被告難以查證是否確如
      傅君所稱，其私人帳戶乃作為該寺平日收受捐款之用，亦
      或僅供其私人資金往來所用，故傅君之說詞顯不足採。故
      原告所提示捐贈之資金流程與收據不符，且善德寺亦未設
      置帳簿憑證，尚難證明原告及其配偶確有捐贈之事實，被
      告依法否准認列系爭捐贈扣除額70萬元，並無不合，其所
      訴洵不足採等語，並聲明求為判決駁回原告之訴。
四、本件之爭點為：原告及其配偶曾國展於93年度有無捐贈善德
    寺70萬元，茲分述如下：
（一）按「按前3條規定計得之個人綜合所得總額，減除下列免
      稅額及扣除額後之餘額，為個人之綜合所得淨額：‧‧‧
      2、扣除額：納稅義務人就下列標準扣除額或列舉扣除額
      擇一減除外，並減除特別扣除額：‧‧‧（2）列舉扣除
      額：1、捐贈：對於教育、文化、公益、慈善機構或團體
      之捐贈總額最高不超過綜合所得總額20％為限。但有關國
      防、勞軍之捐贈及對政府之捐獻，不受金額之限制。」為
      所得稅法第17條第1項第2款第2目第1小目所明定。
（二）本件原告93年度綜合所得稅結算申報，列報捐贈扣除額3,
      065,700元，被告以其中70萬元捐贈予善德寺，未符合所
      得稅法第17條第1項第2款第2目第1小目之規定，乃否准認
      列，核定其綜合所得稅總額為14,765,614元，淨額為10,5
      49,602元，應補徵稅額243,838元等情，此有原告綜合所
      得稅結算申報書及被告所得稅核定通知書附原處分卷可稽
      ，洵堪認定。
（三）次按「當事人主張事實須負舉證責任，倘其所提出之證據
      不足為主張事實之證明，自不能認其主張之事實為真實。
      」最高行政法院36年判字第16號著有判例可資參照。是納
      稅義務人必須確實證明具有捐贈之事實，始得依前述規定
      享有減稅之優惠。查本件關於個人綜合所得稅捐贈扣除額
      之減除，應以是否有捐贈之事實為前提，且系爭捐贈金額
      得否依所得稅法第17條第1項第2款第2目第1小目之規定列
      為列舉扣除額，為有利原告之事實，揆諸前揭說明，自應
      由原告就其權利發生之事實負舉證責任，要不待言。
（四）本件原告為前揭主張固檢附其配偶曾國展所簽發之支票3
      紙及善德寺所開具之捐贈收據2紙為證。經查，該寺所開
      立之收據2紙，其上分別記載：原告於93年7月2日捐贈40
      萬元、曾國展於93年10月30日捐贈30萬元；而上開支票3
      紙其票面所載各為：支票號碼CZ0000000（原告誤載為C
      EZ00000000），發票人曾國展，發票日93年5月25日，金
      額27萬元，由傅雲淡於93年5月31日兌領、支票號碼PB0
      000000，發票人曾國展，發票日93年10月30日，金額30萬
      元，由石素美於同年11月1日兌領、支票號碼CZ0000000
      （原告誤載為CE0000000），發票人曾國展，發票日93年5
      月25日，金額30萬元，由傅雲淡93年5月31日兌領等情，
      有前揭收據及支票附卷可稽。再查，原告主張其本人捐贈
      部分，係以上開編號及之支票2紙共計57萬元支付，
      捐贈當時曾言明其中40萬元係捐贈予善德寺，餘17萬元（
      原告誤為27萬元）由該寺轉贈予需急難救助之人，故僅開
      立40萬元之捐贈收據云云，有原告96年7月間向被告所提
      出之說明書附原處分卷（第49頁參照）可稽。
（五）然查，依善德寺所開具之第1紙捐贈收據所載，原告係於9
      3年7月2日捐贈該寺40萬元，而原告主張此係其以前揭編
      號及票面金額合計57萬元之支票2紙所為之捐贈，姑
      不論上開捐贈收據與捐贈支票之日期、金額均有不同；且
      若原告上述主張屬實，則該寺實際上既然收受57萬元之捐
      贈，何以僅開立40萬元之不實收據？其真實性如何，已堪
      置疑。原告雖主張捐贈當時曾言明其中40萬元係捐贈予善
      德寺，餘17萬元（原告誤為27萬元）由該寺轉贈予需急難
      救助之人，故該寺僅開立40萬元之捐贈收據云云，但查，
      原告於93年7月2日如確係捐贈該寺57萬元，則該寺於收受
      上開捐贈後如何使用該善款，係屬該寺事後之處分行為，
      為另一法律關係，核與原告實際上捐贈金額為何無涉，衡
      情該寺應依據原告實際上捐贈金額開立收據予原告，要無
      因其中17萬元該寺事後作為轉贈予需急難救助之人之用途
      ，而否認該17萬元非屬原告捐贈該寺，而僅開立上開40萬
      元收據之理。再查，證人即該寺之住持傅雲淡於96年8月2
      8日在被告處接受訪談時證稱：「（問：貴寺收受捐款後
      ，收據係如何開立？）如為現金捐贈，則於收受當日即開
      立收據；若收受為支票，原則上依票載日期為開立日期，
      若收受支票日期落於票載日期之後（如捐款人請人拿來或
      郵寄），則依收受日期為準。」等語，有被告該談話紀錄
      附原處分卷可稽。原告如確係以上開編號及之支票2
      紙共捐款57萬元，依該寺住持傅雲淡之處理方式，自應於
      票載日期即93年5月25日及93年10月30日，分別開立27萬
      元及30萬元捐贈收據予原告，焉有於93年7月2日開立1張4
      0萬元之收據予原告之理？再者，如該寺係於發票日後之9
      3年7月2日才收受捐款人親自拿來或郵寄之支票，則依證
      人傅雲淡之證詞，亦應於收到該支票之日即93年7月2日開
      立收據予捐款人，然查，上開編號之支票，即發票日93
      年5月25日，由傅雲淡已於該寺93年7月2日開立上開40萬
      元之收據前之93年5月31日兌領；且編號之支票，其發
      票日為93年10月30日，由訴外人石素美於同年11月1日兌
      領，其日期均在93年7月2日之後等情，均如前述，由此足
      見，該2支票均顯非該寺於93年7月2日收受捐款人親自拿
      來或郵寄之支票，已甚明確。準此，該寺自不可能收受原
      告捐贈前揭2紙合計57萬元之支票，而於93年7月2日開立
      上開1紙40萬元之收據予原告，已灼然甚明。故原告此項
      主張顯非事實，尚難憑採。
（六）又查，原告主張其配偶曾國展於93年10月30日捐贈該寺30
      萬元，係曾國展以上開編號面額30萬元之支票所為之捐
      贈云云。然查，該支票之發票日為93年5月25日，且該寺
      住持傅雲淡已於93年5月31日兌領，則原告配偶應係於傅
      雲淡93年5月31日兌領該票款前即已為捐贈，否則，傅雲
      淡何以能在93年5月31日提示兌領？再參酌證人傅雲淡前
      揭證詞可知：若原告配偶曾國展確有捐贈該30萬元，則傅
      雲淡於票發票日即93年5月25日即應開立收據予原告配偶
      曾國展，但該寺卻遲至同年10月30日始開立該收據，其真
      實性如何，亦堪置疑；再者，如該寺係於發票日即93年5
      月25日後之93年10月30日才收受捐款人親自拿來或郵寄之
      支票，則依證人傅雲淡之證詞，應於收到該支票之日即93
      年10月30日開立收據予捐款人，然查，上開編號之支票
      ，該寺住持傅雲淡竟能提早於93年5月31日即兌領票款，
      顯與事理有違，準此足見，原告主張其配偶曾國展以上開
      編號面額30萬元之支票捐贈，而該寺開立前揭93年10月
      30日之收據云云，顯與事實有間，不足採取。
（七）另查，證人傅雲淡於上開訪談時雖證稱：該寺未開立金融
      機構帳戶，亦未設置帳簿憑證，因該寺重整修建需要支出
      ，故由原告及其配偶捐贈支票後，部分直接交予當時向該
      寺請款之人，如石素美為該寺打造佛像、陸鼎智為該寺作
      修補工程等語，善德寺並於96年8月9日向被告提出請款單
      2紙為證。然查，該請款單2紙所載請款日期分別為93年7
      月2日及10月30日，請款金額各為400,156元及300,370元
      ，雖均與前揭捐贈收據2紙所載之有關事項相當接近，惟
      該2紙請款單所載之請款人均為陸鼎智，但前揭編號面
      額30萬元之支票，係石素美於93年11月1日所兌領，核與
      上開93年10月30日請款單所載陸鼎智於當日請款300,370
      元，顯有不符；縱稱該支票係陸鼎智於收受後因故交由石
      素美，但查，該編號之支票，其發票日為93年10月30日
      ，且石素美於同年11月1日即已兌領，善德寺亦不可能於9
      3年7月2日開立前揭40萬元之收據予原告乙節，已如前述
      。又證人傅雲淡及善德寺之書記史招治（法名釋天敏）於
      97年6月18日本院另案97年度簡字第45號綜合所得稅事件
      （洪榮隆綜合所得稅事件）到庭作證時，渠等就該案原告
      洪營隆有無捐贈予善德寺乙事，雖持肯定之說詞，然捐贈
      人既有不同，尚難以此類推，而導出本件原告夫婦確有前
      揭捐贈之事實，故證人傅雲淡、史招治上開證詞及善德寺
      所出具之前揭請款單均無法作為有利於原告之認定，附此
      說明。從而，被告就原告列報捐贈扣除額中之70萬元捐贈
      予善德寺部分，認定不符合所得稅法第17條第1項第2款第
      2目第1小目之規定，乃否准認列，核定其綜合所得稅總額
      為14,765,614元，淨額為10,549,602元，應補徵稅額243,
      838元，依法核無不合。
五、綜上所述，原告主張均非可採。被告就原告93年度綜合所得
    稅列報捐贈扣除額中之70萬元捐贈予善德寺部分，認定不符
    合所得稅法第17條第1項第2款第2目第1小目之規定，乃否准
    認列，核定其綜合所得稅總額為14,765,614元，淨額為10,5
    49,602元，應補徵稅額243,838元，並無違法。訴願決定遞
    予維持，亦無不合。原告訴請撤銷，為無理由，應予駁回。
    又本件事證已臻明確，兩造其餘攻擊防禦方法，均核與本件
    判決結果不生影響，爰不一一論述，附此敘明。
六、據上論結，本件原告之訴為無理由，依行政訴訟法第195條
    第1項後段、第98條第1項前段，判決如主文。
中    華    民    國    97    年      8    月   27    日
          高雄高等行政法院第三庭
                      審判長法官  邱  政  強
                            法官  李  協  明
                            法官  詹  日  賢
以上正本係照原本作成。
如不服本判決，應於判決送達後20日內向本院提出上訴書狀，其
未表明上訴理由者，應於提起上訴後20日內向本院提出上訴理由
書（須按對造人數附繕本）；如於本判決宣示或公告後送達前提
起上訴者，應於判決送達後20日內補提上訴理由書（須附繕本）
。未表明上訴理由者，逕以裁定駁回。
中    華    民    國    97    年      8    月   27    日
                          書記官  宋  鑠  瑾


司法院資訊處製作；財團法人民間司法改革基金會備份。
